【裁判字號】    91,訴,961
【裁判日期】    920110
【裁判案由】    確認派下權存在
【裁判全文】
臺灣彰化地方法院民事判決  九十一年度訴字第九六一號
    原      告  壬○○
    被      告  己○○
                乙○○
                辛○○
                丙○○
                丁○○
                庚○○
                戊○○
    法定代理人  甲○○
    共      同
    訴訟代理人  涂芳田律師
右當事人間請求確認派下權存在事件，本院判決如左：
    主      文
確認原告對亡業主楊東美之派下權存在。
訴訟費用由被告負擔。
    事      實
甲、原告方面：
一、聲明：
    如主文所示。
二、陳述：
  (一)亡業主楊東美祭祀公業係由訴外人楊興設立，目前擁有坐落彰化縣花壇鄉○○○
    段一０三地號、一０二地號等二筆土地，為訴外人楊海賊、楊金山之派下所公同
    共有。原告之母楊葉係楊海賊之養女，依習慣女子雖無派下權，但如派下無男子
    繼承人，而其養女招贅未出嫁者，仍可取得派下權。原告外祖父楊海賊之妻未生
    育，而養女楊氏月淋、螟蛉子楊萬福均絕嗣，故以原告之母楊氏葉招婿曾金池，
    育有長子即原告隨母姓楊，餘子隨父姓曾。原告之母雖為養女，依上開臺灣民事
    習慣，自有派下權。至於司法院院字第六四七號解釋，係指該女子尚有其他兄弟
    之情形，與本件情形不同，爰為此提起本件訴訟。
  (二)對被告抗辯之陳述：
    原告之父是入贅的，故原告跟外公姓楊，可繼承外公之派下權。原告之母楊葉是
    因搬回原告父親家，所以改名為為曾葉。
三、證據：提出土地登記謄本四紙、土地登記簿謄本四件、土地所有權狀影本二件、
    身分證影本一件、戶籍謄本六件、彰化縣花壇鄉公所公告影本一件、彰化縣花壇
    鄉公所函影本一件為證。
乙、被告方面：
一、聲明：
    原告之訴駁回。
二、陳述：
    原告援引台灣民事習慣調查報告第七百四十一頁主張「原告之母楊氏葉招婿曾金
    地，育長子隨母姓」因認其有派下權，然依上開民事習慣調查報告明載，派下權
    之取得分為原始取得及承繼取得，除有特殊情形（如無男子繼承人而招婿並未出
    嫁者）外，亦不得取得派下權。本件原告之外祖父楊海賊於五十六年三月三日死
    亡，而原告之母楊葉於昭和十四年即民國二十八年招婿曾金地，昭和十五年即民
    國二十九年生原告，昭和十七年即民國三十一年分家後，楊葉即改姓為曾葉。換
    言之，楊海賊於民國五十六年去世時，當時楊葉已改為曾葉，從其夫姓，自屬出
    嫁並非招贅，而「出嫁之女子除提出有利自己之契約規章或協議等書面證明文件
    或能指出該公業過去已有相類似之習慣存在，否則僅以其子隨母姓，尚難取得祭
    祀公業派下員之身分」，台灣省政府民政廳六十二年民甲字第一八八五六號函，
    是以曾葉在楊海賊死亡時當然不能繼承楊海賊之派下權，其子即原告縱使姓楊，
    但在母親改為曾姓，而無派下繼承權後，原告又如何承繼其母親並未繼承之派下
    權？
三、證據：提出戶籍謄本影本一件、最新祭祀公業法令廣輯節本二件、臺灣民事習慣
    調查報告節本一件為證。
丙、本院依職權向彰化縣花壇鄉公所調取亡業主楊東美派下申報相關資料。
    理      由
一、按訴狀送達後，原告不得將原訴變更或追加他訴。但被告同意者不在此限。被告
    於訴之變更或追加無異議，而為本案之言詞辯論者，視為同意變更或追加。民事
    訴訟法第二百五十四條第一項第一款、第二項定有明文。本件原告於訴狀送達後
    ，追加庚○○、戊○○為被告，並變更訴之聲明，經被告無異議，而為本案之言
    詞辯論，應視為被告已同意原告為上開追加及變更，揆諸首揭規定，原告所為追
    加及變更自屬合法，合先敘明。
二、原告起訴主張：亡業主楊東美係由訴外人楊興設立，並由楊興之子即訴外人楊海
    賊與楊金山承繼取得派下權。原告之母楊葉係楊海賊之養女，因訴外人楊海賊之
    妻未生育，而其養女楊氏月淋、螟蛉子楊萬福復均絕嗣，故原告之母楊葉招婿曾
    金池，育有長子即原告隨母姓，餘子則隨父姓曾，是原告之母雖為養女，依臺灣
    民事習慣，原告自有派下權等語，被告則以：原告之母楊葉於昭和十四年即民國
    二十八年招婿曾金地，昭和十五年即民國二十九年生原告，嗣於昭和十七年即民
    國三十一年分家後，楊葉即改姓為曾葉；亦即原告之外祖父楊海賊於民國五十六
    年去世時，當時楊葉已改為曾葉，從其夫姓，自屬出嫁並非招贅，原告之母曾葉
    在楊海賊死亡時當然不能繼承楊海賊之派下權，其子即原告縱使姓楊，但在母親
    改為曾姓，而無派下繼承權後，原告自無從承繼其母親之派下權等語置辯。
三、本件原告主張：亡業主楊東美係由訴外人楊興設立，並由楊興之子即訴外人楊海
    賊與楊金山承繼取得派下權。原告之母楊葉係楊海賊之養女，因訴外人楊海賊之
    妻未生育，而其養女楊氏月淋、螟蛉子楊萬福復均絕嗣，故原告之母楊葉招婿曾
    金池，育有長子即原告隨母姓，餘子則隨父姓曾等情，並提出土地登記謄本、身
    分證影本、戶籍謄本、彰化縣花壇鄉公所公告影本、彰化縣花壇鄉公所函影本等
    件為證，且為被告所不爭執，應認屬實。又被告辯稱：原告之母楊葉於昭和十七
    年即民國三十一年分家後，即改姓為曾葉；亦即原告之外祖父楊海賊於民國五十
    六年去世時，當時楊葉已改為曾葉，從其夫姓，自屬出嫁並非招贅等情，雖為原
    告所否認，惟依卷附戶籍謄本所示，原告之父於昭和十七年十月八日分家後，即
    改回曾姓，原告之母亦由原「楊氏葉」改姓為「曾氏葉」，而原戶籍謄本「續柄
    」欄所載招婿之「招」字亦經刪除，堪認原告父母之婚姻關係，於昭和十七年十
    月八日分家後，確實已由招贅婚變更為嫁娶婚。
四、惟依臺灣民事習慣，祭祀公業之派下原則上固以男系之男子孫為限，出嫁女子之
    子孫，不得為派下。但女子因其家無男子（兄弟）可承繼派下權，而招贅夫，或
    未招贅生有男子或收養男子者，該男子均可為派下（臺灣民事習慣調查報告第七
    百十二頁參照）；亦即女子如無兄弟可承繼派下權時，其招贅或未招贅所生男子
    從其本姓者，亦可為派下，並承繼派下權。本件原告之母並無兄弟，業如前述，
    而原告自昭和十五年四月十九日出生後即從其母姓，依上開臺灣民事習慣，無論
    原告父母之婚姻關係為招贅婚或嫁娶婚，原告均可為亡業主楊美東之派下；是被
    告辯稱：原告之母已改為嫁娶婚，原告不得承繼派下權等語，顯與上開臺灣民事
    習慣不符，而被告復未能舉證證明亡業主楊東美就此部分另有不同之約定，是其
    所辯，自無可採。又依卷附戶籍登記簿影本所載，原告之外祖父楊海賊業於民國
    五十六年三月三日死亡，則原告主張其自訴外人楊海賊承繼對亡業主楊美東之派
    下權等語，即屬有據。又本件被告既否認原告對亡業主楊東美有派下權存在，則
    原告即有受確認判決之法律上利益，是原告提起本訴，依法即無不合，附此敘明
    。
五、從而，原告請求確認其對亡業主楊東美之派下權存在，即有理由，應予准許。
據上結論：本件原告之訴為有理由，依民事訴訟法第七十八條、第八十五條第一項前
段，判決如主文。
中      華      民      國    九十二    年      一      月      十      日
                                       臺灣彰化地方法院民事第二庭
~B審判長法官  何志通
~B      法官  廖國佑
~B      法官  鄭舜元
右為正本係照原本作成。
如對本判決上訴，應於判決送達後二十日內向本院提出上訴狀。
中      華      民      國    九十二    年      一      月      十三    日
~B法院書記官  卓俊杰


司法院資訊處製作；財團法人民間司法改革基金會備份。
